臺灣高等法院臺中分院刑事判決　　 99年度上更(一)字第300號
上　訴　人
即　被　告　陳秀錦
選任辯護人　張淑琪律師
上列上訴人即被告因毒品危害防制條例案件，不服臺灣臺中地方
法院98年度訴字第189號中華民國98年4月10日第一審判決（起訴
案號：臺灣臺中地方法院檢察署97年度偵字第26875號），提起
上訴，本院判決後，經最高法院發回更審，本院判決如下：
    主  文
原判決關於販賣甲基安非他命予陳美琴計肆次、於97年7或8月間
某日販賣甲基安非他命予林育立壹次、於97年7月中旬某日無償
轉讓甲基安非他命予王茂源壹次，及定應執行刑部分，均撤銷。
陳秀錦被訴販賣甲基安非他命予陳美琴計肆次、於97年7或8月間
某日販賣甲基安非他命予林育立壹次、於97年7月中旬某日無償
轉讓甲基安非他命予王茂源壹次部分，均無罪。
    理  由
一、本件公訴意旨略以：被告陳秀錦（綽號龐姐、乖乖、小唐）
    明知甲基安非他命為毒品危害防制條例所列之第二級毒品，
    非經許可，不得販賣，竟基於販賣第二級毒品甲基安非他命
    以營利之犯意，為下列(一)至(五)所示之販賣甲基安非他命行為
    ；又明知甲基安非他命並經行政院衛生署公告禁用，屬藥事
    法第22條所稱之禁藥，未經許可，不得任意轉讓他人，竟基
    於轉讓甲基安非他命之犯意，為下列(六)所示之轉讓甲基安非
    他命行為：
(一)、於民國97年1月間某日，被告主動以不詳號碼之電話與陳美
    琴使用之0000000000號行動電話聯絡，雙方敲定購買之毒品
    、數量及交易地點後，在被告位於臺中市○○區○○村○○
    路600巷3號3樓居處，由被告親自持市價新臺幣（下同）500
    元之甲基安非他命，販賣予陳美琴。
(二)、於97年5月間某日，被告主動以不詳號碼之電話與陳美琴使
    用之0000000000號行動電話聯絡，雙方敲定購買之毒品、數
    量及交易地點後，在被告位於臺中市○○區○○村○○路60
    0巷3號3樓居處附近之某釣蝦場內，由被告親自持市價500元
    之甲基安非他命，販賣予陳美琴。
(三)、於97年6月底某日晚上，被告主動以不詳號碼之電話與陳美
    琴使用之0000000000號行動電話聯絡，雙方敲定購買之毒品
    、數量及交易地點後，在臺中市○○區○○路4段路旁，由
    被告親自持市價500元之甲基安非他命，販賣予陳美琴。
(四)、於97年7月初某日，被告主動以不詳號碼之電話與陳美琴使
    用之0000000000號行動電話聯絡，雙方敲定購買之毒品、數
    量及交易地點後，在被告位於臺中市○○區○○村○○路60
    0巷3號3樓居處外，由被告親自持市價500元之甲基安非他命
    ，販賣予陳美琴。
(五)、於97年7月或8月間某日，林育立以其使用之0000000000號行
    動電話與被告使用之0000000000號行動電話聯絡，約定交易
    毒品之細節後，在臺中市○○區○○路與中山路附近之某釣
    蝦場內，由被告親自持市價1000元之甲基安非他命，販賣予
    林育立。
(六)、於97年7月中旬某日，被告在臺中市○○區○○路之神岡國
    中門口，將數量不詳之甲基安非他命若干，無償轉讓予王茂
    原。
(七)、因認被告就前揭(一)至(五)部分涉犯毒品危害防制條例第4條第2
    項之販賣第二級毒品罪嫌，(六)部分涉犯藥事法第83條第1項
    之轉讓禁藥罪嫌云云。
二、按犯罪事實應依證據認定之，無證據不得認定犯罪事實；
    又不能證明被告犯罪或其行為不罰者，應諭知無罪之判決，
    刑事訴訟法第154條第2項、第301條第1項分別定有明文。
    認定不利於被告之事實，須依積極證據，苟積極證據不足為
    不利於被告事實之認定時，即應為有利於被告之認定，更不
    必有何有利之證據；又事實之認定，應憑證據，如未能發現
    相當證據，或證據不足以證明，自不能以推測或擬制之方法
    ，以為裁判基礎；且刑事訴訟法上所謂認定犯罪事實之積極
    證據，係指適合於被告犯罪事實之認定之積極證據而言，雖
    不以直接證據為限，間接證據亦包括在內，然而無論直接或
    間接證據，其為訴訟上之證明，須於通常一般之人均不致有
    所懷疑，而得確信其為真實之程度者，始得據為有罪之認定
    ，倘其證明尚未達到此一程度，而有合理之懷疑存在時，致
    使無從形成有罪之確信，根據「罪證有疑，利於被告」之證
    據法則，即不得遽為不利被告之認定（參最高法院30年上字
    第816號、29年上字第3105號、30年上字第1831、40年台上
    字第86號、76年台上字第4986號判例)。施用毒品者所稱
    其向某人買受毒品之指證，不得作為有罪判決之唯一證據，
    仍須調查其他必要之證據，以察其是否與事實相符，為最高
    法院歷年來之見解，良以毒品買受者之指證，其憑信性於通
    常一般人已有所懷疑，尚難確信其為真實，況依修正前毒品
    危害防制條例第17條之規定，其供出毒品來源而破獲者，復
    得減輕其刑，則其指證之真實性猶有疑慮，是施用毒品者之
    指證，其真實性有待其他必要證據加以補強，茲所謂必要之
    補強證據，固不以證明販賣毒品犯罪構成要件之全部事實為
    必要，但以與施用者之指證具有相當之關聯性為前提，其經
    與施用者之指證綜合判斷，已達於通常一般人均不致有所懷
    疑，而得確信施用者之指證為真實者，始得為有罪之認定（
    參最高法院93年度台上字第6750號判決）。
三、本件公訴人認被告涉犯前揭販賣及轉讓甲基安非他命之罪嫌
    ，無非係以被告於警偵訊中之供述，證人陳美琴、林育
    立、王茂原於警偵訊中之證述，被告所持用0000000000號
    行動電話之通訊監察譯文等為其依據。而本院訊之被告陳秀
    錦，固坦承自97年7、8月即開始使用0000000000號行動電話
    ，惟堅詞否認有為前揭販賣及轉讓甲基安非他命之行為，辯
    稱：伊與陳美琴並不熟，陳美琴說的話不實在，而林育立只
    有在8月間曾打電話委伊買一支諾基亞手機，王茂原所說轉
    讓甲基安非他命那段時間，伊人因剖腹產在住院中，不可能
    拿毒品給他等語。
四、被訴販賣陳美琴甲基安非他命計四次部分經查：
(一)、被告於警詢、檢察官偵訊中均否認有為前揭販買甲基安非他
    命予陳美琴之行為，此有各該筆錄在卷可稽。
(二)、雖然證人陳美琴於97年9月18日在警詢中證稱：「我共向龐
    姐購買四次安非他命，第一次在97年6月底，在臺中縣大雅
    鄉○○路○段路邊，第二次約在97年7月初早上10點左右，在
    臺中縣神岡鄉社口她家外面等她，第三次在97年1月份，在
    臺中縣神岡鄉社口她家外面，第四次在97年5月份左右，在
    臺中縣神岡鄉社口她家外面釣蝦場旁邊。每次都買一小包
    500元，都是她主動撥打我所有之0000000000號電話給我，
    她就會跟我說她那邊有〈那個〉作為暗號，她的電話幾號我
    忘了。」等語（參警卷第18頁筆錄），其中購買次數、時間
    、地點核與其於翌日即97年9月19日在檢察官偵訊中證述之
    內容相符（參第2925號他卷第3頁筆錄）。惟證人陳美琴
    於98年3月11日在原審審理中具結證稱：「（問：妳有無曾
    經向被告買過安非他命？）沒有。」、「（問：提示警卷第
    18頁、97他2925號偵查卷第3頁筆錄，妳在警詢、檢察官偵
    查時為何跟警察、檢察官說曾經跟陳秀錦買過安非他命？）
    我不是這樣講，警察局時警察叫我指認照片，問我認不認識
    陳秀錦，我說認識，他問我是不是跟她購買，我說不是，是
    在陳秀錦家附近向別人買的。在檢察官的時候說的實在。」
    、「（問：剛剛辯護人問妳有無跟被告陳秀錦買毒品，妳剛
    開始說沒有，之後又說在檢察官那邊說的實在，到底有無跟
    被告陳秀錦買過甲基安非他命？）有。」等語（參原審卷第
    79-80頁筆錄）。足徵證人陳美琴在原審審理中亦曾否認有
    向被告購買甲基安非他命，且其於警偵訊中所述之購買時間
    只是大略，也不具體明確，無從與其他證據比對。證人陳
    美琴既無法說出被告與其聯絡之電話號碼，也無提出任何證
    據佐證所述，而被告所持用之0000000000號行動電話監聽譯
    文，並無該段時間之任何紀錄（參警卷第101-124頁）。
    依證人陳美琴所述，被告在97年5月份、6月底、7月初密集
    的主動打電話問其要不要買安非他命，則被告於8月、9月間
    手上仍有甲基安非他命之情形下（參被告有罪判決確定部分
    ），自無不主動問證人陳美琴要不要買安非他命之理，但該
    0000000000號行動電話監聽譯文卻顯示，監聽期間自97年7
    月5日起至97年9月18日止，全無被告與證人陳美琴之對話。
(三)、綜上，檢察官認被告於前揭時地販賣甲基安非他命予證人陳
    美琴四次部分，除證人陳美琴前後並非完全一致並與其他事
    證不符之證述外，並無其他證據可資證明，依前揭最高法院
    判例、判決意旨，自非能單據證人陳美琴之證述，而為被告
    此部分有罪之認定。
五、被訴販賣林育立甲基安非他命一次部分經查：
(一)、被告於警詢、檢察官偵訊中均否認有為前揭販買甲基安非他
    命予林育立之行為，此有各該筆錄在卷可稽。
(二)、雖然證人林育立於97年11月5日在警詢中證稱：「我共向綽
    號乖乖的女子購買二次安非他命施用，第一次我在97年9月
    17日晚上左右買一次，當時我以0000000000號撥打給乖乖。
    第二次我約於3、4個月前（詳細時間我忘了）我去她家神岡
    鄉○○路與中山路巷子內她家樓下，向乖乖買1000元安非他
    命。」（參第2925號他卷第9頁筆錄）。惟證人林育立於9
    7年11月6日在檢察官偵訊中證稱：「我除了97年9月17日向
    乖乖買甲基安非他命外，還有在7月或8月間某日，也向乖乖
    買1000元甲基安非他命。」等語（參同上卷第39頁筆錄），
    於98年2月18日在原審審理中具結證稱：「（問：在97年間
    你有無吸食安非他命？）沒有。」、「（問：0000000000是
    否你所使用？）是。」、「（問：你是否有以這支行動電話
    撥打被告使用的手機0000000000？）有。」、「（問：你們
    電話聯絡做什麼？）電話聯絡叫她幫我買東西，買什麼東西
    忘記了，好像是手機。」（參原審卷第53-54頁筆錄）。足
    徵證人林育立就向被告購買二次甲基安非他命之陳述，除97
    年9月17日該次經法院認定屬實業經判決有罪確定外，另一
    次於警詢中說是97年9月17日前3、4個月即97年5、6月買的
    ，於檢察官偵訊中說是97年7或8月間某日買的，於原審審理
    中說是沒有向被告買，前後所述不一而有瑕疵。證人林育
    立於97年9月17日該次向被告購買甲基安非他命，既係以其0
    000000000號行動電話打給被告使用之0000000000號行動電
    話聯絡，則其於97年7或8月間果有向被告購買甲基安非他命
    ，則應係以相同之方式聯絡，然被告持用之該0000000000號
    行動電話監聽譯文顯示，監聽期間自97年7月5日起至97年9
    月18日止，除了97年9月17日外，其他時間並無任何被告與
    證人林育立之對話。
(三)、綜上，檢察官認被告於97年7或8月間某日販賣甲基安非他命
    予證人林育立一次部分，除證人林育立前後不一而有瑕疵之
    證述外，並無其他證據可資證明，依前揭最高法院判例、判
    決意旨，自非能單據證人林育立之證述，而為被告此部分有
    罪之認定。
六、被訴轉讓王茂原甲基安非他命一次部分經查：
(一)、被告於警詢、檢察官偵訊中均否認有為前揭轉讓甲基安非他
    命予王茂原之行為，此有各該筆錄在卷可稽。
(二)、雖然證人王茂原於97年11月6日在警詢中證稱：「陳秀錦曾
    在今年7、8月間拿過二次安非他命給我施用，第一次在97年
    7月中旬晚上18、19時許，第二次在8月初中午13時許，地點
    都在臺中縣神岡鄉神岡國中門口，沒有金錢交易。」等語（
    參第2925號他卷第23頁背面筆錄），核與其於同日在檢察官
    偵訊中所證述之內容相符（參同上卷第43頁背面筆錄）。惟
    證人王茂原於98年3月25日在原審審理中具結證稱：「（
    問：你有無曾經跟陳秀錦拿過安非他命？）沒有。」、「（
    問：檢察官訊問筆錄你有講到被告有拿一點點安非他命給你
    ，這樣對嗎？）我有打電話跟她提起要跟她拿安非他命，她
    說她小孩在忙等一下再打給我，就沒有消息了。」、「（問
    ：你在地檢署你是說她有給你一點點，筆錄這樣記載對嗎？
    ）筆錄記載是錯的，我是有向被告說要向她要一點點沒錯，
    但是後來她沒有給我，筆錄是記載錯的。」、「（問：你在
    警詢筆錄你說97年7、8月間你跟陳秀錦要安非他命，安非他
    命是陳秀錦給你的？是否有這樣講？）是，我在警局有這樣
    講，但她到最後沒有拿給我。」（參原審卷第107-08頁筆錄
    ）。足徵證人王茂原先說被告有給他兩次安非他命，嗣又說
    被告沒有給，前後所述不一而有瑕疵。被告於原審審理中
    即主張其於97年7月31日至97年8月7日，在行政院衛生署豐
    原醫院因剖腹產共住院8日，並提出行政院衛生署豐原醫院
    醫療費用收據及手術同意書各一紙（參原審卷第116-120頁
    ），本院前審因而認為證人王茂原證稱被告於97年8月初某
    日，在臺中縣神岡鄉神岡國中門口無償交付安非他命部分與
    事實不符，而就此部分諭知被告無罪確定（參本院前審判決
    ）。證人王茂原於警偵訊中證稱其使用之電話號碼為0000
    000000號（參第2925號他卷第23頁背面、44頁），而被告持
    用之該0000000000號行動電話監聽譯文顯示，於證人王茂原
    證述之97年7月中旬至97年8月初期間，僅於97年8月3日16時
    25分30秒有與0000000000號行動電話通話一次，其內容為「
    B：喂。A：你是誰。B：我阿原！你媽？A：他開刀在睡。B
    ：你叫他聽電話看他知道阿山電話嗎？A：他開刀在睡。」
    （參警卷第108頁），此譯文非僅益徵被告在97年8月初確實
    有開刀住院，且無法證明於97年7月中旬被告有與證人王茂
    原有任何聯絡。
(三)、綜上，檢察官認被告於97年7月月中旬某日無償轉讓甲基安
    非他命予證人王茂原一次部分，除證人王茂原前後不一而有
    瑕疵之證述外，並無其他證據可資證明，依前揭最高法院判
    例、判決意旨，自非能單據證人王茂原之證述，而為被告此
    部分有罪之認定。
七、此外，復查無其他積極證據足資證明被告有何販賣甲基安非
    他命予陳美琴計四次、予林育立一次，無償轉讓甲基安非他
    命予王茂原一次之犯行，依前揭判例意旨及法條規定，本件
    即應為被告有利之認定，更不必有何有利之證據，並應為被
    告無罪之諭知。原審法院未詳予勾稽上開證據，遽對被告為
    論罪科刑之判決，尚有未合。被告上訴否認犯罪，並指摘原
    審判決此部分不當，為有理由，本院自應將原審判決就此部
    分予以撤銷改判，改為被告無罪之判決。又原審判決此部分
    既經撤銷改判無罪，則原審判決就被告據以定應執行刑之諭
    知即失所附麗，應一併撤銷。
八、檢察官於本院準備程序中雖請求對被告施予測謊鑑定。惟按
    測謊之理論依據為犯罪嫌疑人說謊必係為逃避法律效果，恐
    為人發現遭受法律制裁，在面對法律後果時即感受到外在環
    境中之危險，因人類的本能而驅使其作出說謊之自衛模式，
    此一本能即生理上自主神經系統迅速釋放能量，致內分泌、
    呼吸、脈膊及血液循環加速，使之有能量應付危機，測謊技
    術即在將受測者回答各項問題時之生理反應變化，使用測量
    儀器以曲線之方式加以記錄，藉曲線所呈現生理反應之大小
    ，以受測者回答與案情相關的問題之生理反應與回答預設為
    情緒上中立問題的平靜反應作比較，而判斷受測者有無說謊
    ，然人之生理反應受外在影響因素甚夥，諸如疾病、高度冷
    靜的自我抑制、激憤的情緒、受測以外其他事件之影響等，
    不止於說謊一項，且與人格特質亦有相當之關連，亦不能排
    除刻意自我控制之可能性，是以縱使今日之測謊技術要求對
    受測者於施測前後均須進行會談，以避免其他因素之干擾，
    惟科學上仍不能證明此等干擾可因此而完全除去之，是以生
    理反應之變化與有無說謊之間，尚不能認為有絕對之因果關
    係；況科學鑑識技術重在「再現性」，亦即一再的檢驗而仍
    可獲得相同之結果，如指紋、血型、去氧核糖核酸之比對，
    毒品、化學物質、物理性質之鑑驗等，均可達到此項要求，
    可在審判上得其確信，至於測謊原則上沒有再現性，蓋受測
    之對象為人，其生理、心理及情緒等狀態在不同的時間不可
    能完全相同，與前開指紋比對或毒品鑑驗之情形有異，加之
    人類有學習及避險之本能，一再的施測亦足使其因學習或環
    境及過程的熟悉而使其生理反應之變化有所不同，故雖測謊
    技術亦要求以再測法而以兩次以上之紀錄進行研判，然與現
    今其他於審判上公認可得接受之科學鑑識技術相較，尚難藉
    以獲得待證事實之確信，是測謊技術或可作為偵查之手段，
    以排除或指出偵查之方向，然在審判上尚無法作為認定有無
    犯罪事實之基礎（參最高法院94年台上字第1725號判決）。
    是以被告縱未通過測謊鑑識，仍不得執為論罪之憑據，本件
    並無實施測謊鑑定之必要，附此敘明。
據上論斷，應依刑事訴訟法第369條第1項前段、第364條、第301
條第1項，判決如主文。
本案經檢察官徐錫祥到庭執行職務。
中    華    民    國   100    年    1     月    27    日
            刑事第七庭    審判長法  官  林  榮  龍
                                法  官  王  義  閔
                                法  官  李  秋  娟
以上正本證明與原本無異。
如不服本判決應於收受送達後十日內向本院提出上訴書狀，其未
敘述上訴之理由者，並得於提起上訴後十日內向本院補提理由書（
均須按他造當事人之人數附繕本）「切勿逕送上級法院」。
                                書記官  詹  錫  朋
中    華    民    國   100    年    1     月    28    日